【裁判字號】    99,訴,51
【裁判日期】    990611
【裁判案由】    商業會計法等
【裁判全文】
臺灣高雄地方法院刑事判決                99年度訴字第51號
公  訴  人  臺灣高雄地方法院檢察署檢察官
被      告  甲○○
            乙○○
            丙○○
上列被告等因商業會計法等案件，經檢察官提起公訴（97年度偵
字第34222號），本院判決如下：
    主  文
甲○○犯商業會計法第七十一條第一款之填製不實罪，處有期徒
刑伍月，如易科罰金，以銀元佰元即新台幣玖佰元折算壹日，
減為有期徒刑貳月又拾伍日，如易科罰金，以銀元佰元即新台
幣玖佰元折算壹日。
丙○○犯商業會計法第七十一條第一款之填製不實罪，處有期徒
刑陸月，如易科罰金，以銀元佰元即新台幣玖佰元折算壹日，
減為有期徒刑月，如易科罰金，以銀元佰元即新台幣玖佰元
折算壹日。
乙○○犯商業會計法第七十一條第一款之填製不實罪，處有期徒
刑肆月，如易科罰金，以銀元佰元即新台幣玖佰元折算壹日，
減為有期徒刑貳月，如易科罰金，以銀元佰元即新台幣玖佰元
折算壹日；又犯稅捐稽徵法第四十七條第一款之逃漏稅捐罪，處
有期徒刑肆月，如易科罰金，以銀元佰元即新台幣玖佰元折算
壹日，減為有期徒刑貳月，如易科罰金，以銀元佰元即新台幣
玖佰元折算壹日；應執行有期徒刑肆月，如易科罰金，以銀元
佰元即新台幣玖佰元折算壹日。
    事  實
一、甲○○係偉傑國際有限公司（下稱偉傑公司，設高雄市苓雅
    區○○○路264巷6-3號）之負責人，丙○○係禾口味實業股
    份有限公司（下稱禾口味公司，設高雄市○○區○○街50巷
    66弄1號13樓之1）之負責人，乙○○係盈通營造有限公司（
    下稱盈通公司，設高雄市○○區○○路62巷12號12樓之3 ）
    之負責人，為稅捐稽徵法上之公司負責人及商業會計法上之
    商業負責人並有製作各該營利事業所得報表之權責，其等均
    明知所營上開公司，於民國91年7 月至92年4 月間與潘雙對
    （業經法院判處有期徒刑1 年2 月）擔任負責人之鉅珅有限
    公司（設桃園縣中壢市功學社新村303 號1 樓）間並無實際
    交易往來，仍為下列犯行：（一）甲○○、丙○○竟各出於
    幫助逃漏稅捐及製作屬會計憑證之不實發票之犯意，開立如
    附表一所示不實之銷項發票供鉅珅公司申報用以扣抵銷項稅
    額，幫助鉅珅公司逃漏如附表一所示之稅額，甲○○、丙○○並據此虛偽填製不實之營利事業所得申報書向稅捐稽徵機
    關申報偉傑公司、禾口味公司該年度之營利事業所得稅，足
    生損害於稅捐機關對鉅珅公司核課營利事業所得稅之正確性
    及偉傑公司、禾口味公司營利事業所得稅結算申報之正確性
    ；（二）乙○○明知盈通公司實際上並無與潘雙對所經營之
    鉅珅公司有交易往來，竟出於逃漏稅捐及行使不實之營利事
    業所得稅結算申報書之犯意，透過不詳管道取得鉅珅公司所
    開立如附表二編號1 所示之進項稅額發票，用以扣抵盈通公
    司之銷項稅額，逃漏如附表二編號1 所示之營利事業所得稅
    ，並向稅捐稽徵機關行使其所營上開公司該年度之營利事業
    所得稅申報書，足生損害於稅捐稽徵機關稅捐核課之正確性
    。
二、案經法務部調查局桃園縣調查站移送臺灣桃園地方法院檢察
    署呈請臺灣高等法院檢察署檢察長命令移轉台灣高雄地方法
    院檢察署檢察官偵查起訴。
    理  由
一、上開犯罪事實業據被告甲○○、丙○○、乙○○於本院審理
    中坦承不諱，且經證人並有偉傑及禾口味公司營利事業所得
    稅申報書盈通公司營利事業所得稅申報書在卷可查；罪證明
    確，被告3人犯行堪以認定。
二、被告3 人行為後，商業會計法第71條業於95年5 月24日修正
    公布，並自公布日施行，該條第1 款原規定「商業負責人、
    主辦及經辦會計人員或依法受託代他人處理會計事務之人員
    有左列情事之一者，處5 年以下有期徒刑、拘役或科或併科
    新臺幣15萬元以下罰金：一、以明知為不實之事項，而填製
    會計憑證或記入帳冊者」，修正後上開條文之刑度規定提高
    為「5 年以下有期徒刑、拘役或科或併科新臺幣60萬元以下
    罰金」，比較新舊法之結果，以修正前之商業會計法第71條
    第1 款規定對被告較為有利，自應適用修正前之規定論處。
三、又被告3 人行為後，刑法於94年2 月2 日修正公布，並於95
    年7 月1 日施行，按行為後法律有變更者，適用行為時之法
    律。但行為後之法律有利於行為人者，適用最有利於行為人
    之法律，刑法第2 條第1 項定有明文。此條規定乃與刑法第
    一條罪刑法定主義契合，而貫徹法律禁止溯及既往原則，係
    規範行為後法律變更所生新舊法律比較適用之準據法，是刑
    法第2 條本身雖經修正，但其既屬適用法律之準據法，本身
    尚無比較新舊法之問題，應一律適用裁判時之現行刑法第2
    條之規定，為「從舊從輕」之比較；比較時應就罪刑有關之
    共犯、未遂犯、想像競合犯、牽連犯、連續犯、結合犯，以
    及累犯加重、自首減輕暨其他法定加減原因（如身分加減）
    與加減例等一切情形，綜其全部罪刑之結果而為比較（最高
    法院95年5 月23日95年度第8 次刑庭會議決議參照），茲就
    本件應適用之法律說明如下：（一）關於本件行為時商業會
    計法（即84年5 月19日修正公布之商業會計法）第71條第1
    款、稅捐稽徵法第43條第1 項之罪法定罰金刑最低度部分，
    由修正前刑法第33條第5 款規定為銀元1 元（折算為新臺幣
    3 元）以上，修正後刑法第33條第5 款則修正為新臺幣1千
    元以上，以百元計算；故關於修正之罰金刑最低度部分，行
    為時法較有利於被告；（二）被告3 人行為後，刑法第55段
    之牽連犯規定亦經刪除，是於新法修正施行後，被告所為之
    修正前商業會計法第71條第1 款、稅捐稽徵法第43條第1 項
    之犯行，即須分論併罰。比較新、舊法之規定，修正前刑法
    第55條之規定對於被告較為有利；（三）修正前刑法第68條
    規定：「拘役或罰金加減者，僅加減其最高度。」此次刑法
    修正，既將罰金最低金額修正為新臺幣1千 元元，當不致因
    加減其最低度，而產生不滿1 元之零數，允宜與有期徒刑相
    同，許其最高度及最低度同加減之，故併入修正後刑法第67
    條，而規定為：「有期徒刑或罰金加減者，其最高度及最低
    度同加減之。」，被告上開犯行，既因修正前刑法第56條連
    續犯之規定而加重其刑，因修正前刑法第68條規定罰金最低
    度不予加重，較諸修正後刑法第67條規定最低度亦予加重之
    規定，修正前之規定顯較有利於被告。且因刑法修正前，關
    於罰金刑之最低罰金數額僅為銀元1 元，即令提高倍數後，
    亦遠較於刑法修正後之最低罰金數額（新臺幣1 千元）為低
    。綜上比較結果，仍以適用修正前之牽連犯規定對被告3 人
    較為有利，揆諸前開說明，自應一體適用修正前之相關規定
    對被告3人論罪科刑。
四、按統一發票乃商業會計法第15條第1 款所列之原始憑證，屬
    商業會計憑證之一種，商業負責人明知不實之事項而予填製
    按統一發票係營業人依營業稅法規定於銷售貨物或勞務時，
    開立並交付予買受人之交易憑證，足以證明會計事項之經過
    ，應屬商業會計法所稱之會計憑證。是核被告甲○○、丙○○所為，均分別犯95年5 月24日修正前商業會計法第71條第
    1 款之商業負責人填製不實會計憑證罪、稅捐稽徵法第43條
    第1 項幫助他人逃漏稅捐罪，被告乙○○所為，則係分別犯
    修正前之商業會計法第71條第1 款之填製不實罪、稅捐稽徵
    法第47條第1 款、第41條之逃漏稅捐罪。被告甲○○、丙○○所犯上開2 開犯行間，有方法、目的之牽連關係，應依修
    正前刑法第55條後段規定，論以情節較重之連續填製不實會
    計憑證之一罪。又被告乙○○上開所犯違反修正前商業會計
    法第71條第1 款之填製不實罪與申報營業稅逃漏稅捐之犯行
    間，因逃漏稅稅捐部分，僅係代罰性質，故應予分論併罰。
    又按商業會計法第71條第1 款之填製不實罪，原即含有業務
    上登載不實之本質，與刑法第215 條之從事業務之人明知為
    不實之事項而登載於業務上文書罪，皆規範處罰同一之登載
    不實行為，應屬法規競合，且前者為後者之特別規定，依特
    別法優於普通法之原則，自應優先適用商業會計法第71條第
    1 款論處，縱其後據以持以申報稅捐，亦不再論以刑法第21
    6 條、第215 條行使業務上登載不實文書罪，併此敘明。審
    酌被告甲○○、丙○○虛開如附表一所示之不實統一發票憑
    證，發票幫助他人逃漏稅捐，又被告乙○○取得不實發票逃
    漏稅捐，均影響會計帳冊之正確性，及稅捐機關對於營業稅
    稽徵及管理之公平性，並使國家減少稅收額度，惟逃漏稅捐
    之金額尚非鉅大，且犯後坦承犯行，態度尚可等一切情狀，
    分別量處如主文所示之刑，並均諭知易科罰金之折算標準。
    又本件被告3 人上開犯罪之時間係在96年4 月24日以前，合
    於中華民國九十六年罪犯減刑條例所列之減刑條件，應依該
    條例第2 條第1 項第3 款規定減其宣告刑二分之一，並諭知
    易科罰金之折算標準。
五、又本件被告3 人所犯係死刑、無期徒刑、最輕本刑為3 年以
    上有期徒刑以外之罪，其於準備程序中就被訴事實為有罪之
    陳述，經法官告知簡式審判程序之旨，並聽取公訴人、被告
    之意見後，本院認為適宜由受命法官獨任進行簡式審判程序
    ，附予敘明。
據上論斷，應依刑事訴訟法第273 條之1 第1 項、第299 條第1
項前段，修正前商業會計法第71條第1 款，稅捐稽徵法第47條第
1 款、笫41條、第43條第1 項，刑法第11條前段、第2 條第1 項
前段，修正前刑法第55條、第41條第1 項前段，刑法施行法第1
條之1 ，中華民國九十六年罪犯減刑條例第2 條第1 項第3 款、
第7 條，修正前罰金罰鍰提高標準條例第2 條，判決如主文。
中    華    民    國    99    年    6     月    11    日
                  刑事第十一庭  法  官  林俊寬
以上正本證明與原本無異。
如不服本判決應於收受送達後10日內向本院提出上訴書狀，並應
敘述具體理由；如未敘述上訴理由者，應於上訴期間屆滿後20日
內向本院補提理由書（均須按他造當事人之人數附繕本）「切勿
逕送上級法院」。
中    華    民    國    99    年    6     月    11    日
                                書記官  林香如
參考法條：
稅捐稽徵法第47條
 （法人或非法人團體負責人之刑責）
 本法關於納稅義務人、扣繳義務人及代徵人應處徒刑之規定，於
 左列之人適用之：
 一、公司法規定之公司負責人。
 二、民法或其他法律規定對外代表法人之董事或理事。
 三、商業登記法規定之商業負責人。
 四、其他非法人團體之代表人或管理人。
 稅捐稽徵法第41條
 （逃漏稅捐之處罰）
 納稅義務人以詐術或其他不正當方法逃漏稅捐者，處五年以下有
 期徒刑、拘役或科或併科新台幣六萬元以下罰金。
 稅捐稽徵法第43條
 （教唆或幫助逃漏稅捐等之處罰）
 教唆或幫助犯第四十一條或第四十二條之罪者，處三年以下有期
 徒刑、拘役或科新台幣六萬元以下罰金。
 稅務人員、執行業務之律師、會計師或其他合法代理人犯前項之
 罪者，加重其刑至二分之一。
 稅務稽徵人員違反第三十三條規定者，除觸犯刑法者移送法辦外
 ，處一萬元以上五萬元以下罰鍰。
 修正前商業會計法第71條
 商業負責人、主辦及經辦會計人員或依法受託代他人處理會計事
 務之人員有左列情事之一者，處五年以下有期徒刑、拘役或科或
 併科新臺幣十五萬元以下罰金：
 一、以明知為不實之事項，而填製會計憑證或記入帳冊者。
 二、故意使應保存之會計憑證、帳簿報表滅失毀損者。
 三、意圖不法之利益而偽造、變造會計憑證、帳簿報表內容或撕
     毀其頁數者。
 四、故意遺漏會計事項不為記錄，致使財務報表發生不實之結果
     者。
 五、其他利用不正當方法，致使會計事項或財務報表發生不實之
     結果者。
附表一：
   ┌──┬──────┬────┬─────────┬─────────┐
   │編號│開立不實銷項│開立發票│鉅珅公司取得之不實│鉅珅公司逃漏營業稅│
   │    │發票公司    │時間、張│銷項發票金額      │額                │
   │    │            │數      │                  │                  │
   ├──┼──────┼────┼─────────┼─────────┤
   │    │禾口味公司  │92.6    │528400            │26420             │
   │  一│            │2張     │                  │                  │
   ├──┼──────┼────┼─────────┼─────────┤
   │  二│偉傑公司    │91.6    │230000            │11500             │
   │    │            │1張     │                  │                  │
   └──┴──────┴────┴─────────┴─────────┘
附表二：
   ┌──┬──────┬────┬────┬────┬─────────┐
   │編號│取得鉅珅公司│鉅珅公司│不實銷項│不實銷項│逃漏稅捐金額      │
   │    │開立不實銷項│開立不實│發票張數│發票總金│（新台幣）        │
   │    │發票之公司、│銷項發票│        │額（新台│                  │
   │    │行號名稱    │之時間（│        │幣）    │                  │
   │    │            │年月）  │        │        │                  │
   ├──┼──────┼────┼────┼────┼─────────┤
   │    │盈通公司    │91.11至 │16      │0000000 │235787            │
   │  一│            │92.6    │        │        │                  │
   ├──┼──────┼────┼────┼────┼─────────┤
   │    │宜滿公司    │92.3至  │8       │0000000 │238601            │
   │  二│            │92.4    │        │        │                  │
   ├──┼──────┼────┼────┼────┼─────────┤
   │    │龍威公司    │91.11至 │2       │0000000 │103658            │
   │  三│            │91.12   │        │        │                  │
   ├──┼──────┼────┼────┼────┼─────────┤
   │    │統帥工程行  │91.12至 │9       │0000000 │347500            │
   │  四│            │92.4    │        │        │                  │
   └──┴──────┴────┴────┴────┴─────────┘

司法院資訊處製作；財團法人民間司法改革基金會備份。
